臺灣臺北地方法院刑事判決　　　　　　　 99年度易字第651號
公　訴　人　臺灣臺北地方法院檢察署檢察官
被　　　告　林鴻輝
選任辯護人　王昭婷律師
　　　　　　溫尹勵律師
上列被告因詐欺案件，經檢察官提起公訴（99年度偵字第693 號
、第4248號、第4718號），及移送併辦（99年度偵字第9656、70
88號），本院判決如下：
    主  文
林鴻輝幫助意圖為自己不法之所有，以詐術使人將本人之物交付
，處有期徒刑月，如易科罰金，以新臺幣壹仟元折算壹日。
    事  實
一、林鴻輝可預見將金融機構帳戶之存摺、提款卡及密碼提供給
    不相識之人，有被利用作為詐欺取財犯罪提領工具之虞，卻
    仍不違背其本意，基於幫助他人詐欺取財之不確定故意，接
    續於民國98年10月18日、同月23日，將其所有之中國信託商
    業銀行臺中分行帳號000000000000號（下稱系爭中信帳戶）
    、合作金庫商業銀行新店分行帳號0000000000000 號帳戶（
    下稱系爭合庫帳戶）之存摺、提款卡及密碼，郵寄予真實姓
    名、年籍均不詳、自稱「陳代書」之成年男子（下稱「陳代
    書」）收受。嗣有「陳代書」（尚無積極證據認確為數人所
    為）取得上開帳戶資料後，意圖為自己不法之所有，基於詐
    欺取財之犯意，以附表所示之方法，向李佳紋、鄭惠嬬、潘
    佩君、江亭葶、柯柏廷詐騙，致使李佳紋等5 人均陷於錯誤
    而分別匯款如附表所示之金額至如附表所示之「匯款轉入帳
    戶」欄之帳戶內，並遭提領一空，造成財產上的損失。嗣因
    李佳紋等5 人分別察覺有異而報警處理，始查悉上情。
二、案經臺北縣政府警察局新店分局報請臺灣臺北地方法院檢察
    署檢察官偵查後起訴。
    理  由
壹、程序部分
    被告以外之人於審判外之陳述，雖不符合刑事訴訟法第159
    條之1 至第159 條之4 之規定，但經當事人於審判程序同意
    做為證據，法院審酌該言詞陳述或書面陳述作成時之情況，
    認為適當者，亦得為證據；當事人、代理人或辯護人於法院
    調查證據時，知有第159 條第1 項不得為證據之情形，而未
    於言詞辯論終結前聲明異議者，視為有前項之同意，刑事訴
    訟法第159 條之5 第1 項、第2 項分別定有明文。查本案檢
    察官、被告林鴻輝及其辯護人對於本判決下列所引用其他各
    項被告以外之人於審判外之陳述，於本院行準備程序時均表
    示無意見而不予爭執（見本院卷四第87頁），且迄至言詞辯
    論終結前亦未再聲明異議，況本院於審判期日已依法進行證
    據之調查、辯論，被告訴訟上之權利已受保障，故本院審酌
    上開證據資料製作時之情況，依前述規定，認均具有證據能
    力。
貳、實體部分
一、認定事實所憑之證據及理由：
    訊據被告固坦承其接續於98年10月18日及同月23日，將其所
    有系爭中信、合庫帳戶之存摺、提款卡及密碼，均郵寄予「
    陳代書」等情（見本院卷一第13至18頁），惟矢口否認有何
    幫助詐欺犯行，並辯稱：其係於同月5 日在雅虎奇摩網路信
    箱內看到辦理貸款之訊息，當時因急需用錢，便留下聯絡電
    話及資料，數天後便接到一名自稱「陳代書」之男子來電，
    表示欲辦理貸款需提供銀行帳戶之存摺、提款卡及密碼，其
    便將系爭中信帳戶存摺連同提款卡及密碼郵寄予對方，嗣對
    方又來電表示有2 本銀行存摺，會較方便作業，其又將系爭
    合庫帳戶之存摺、提款卡及密碼郵寄予對方；嗣同月29日經
    他人來電告知拾獲其存摺，其始驚覺遭受詐騙，並立即主動
    於翌日到警局報案；又系爭合庫帳戶係其退休俸之撥款帳戶
    ，其當無可能提供該帳戶，作為詐騙之人頭帳戶，足認其無
    幫助詐欺之故意云云。惟查：
  (一)被告前於中國信託商業銀行臺中分行開立系爭中信帳戶，並
    於合作金庫商業銀行新店分行開立系爭合庫帳戶，嗣接續於
    98年10月18日及同月23日，將前開2 帳戶之存摺、提款卡及
    密碼均郵寄予「陳代書」等情，業據被告坦承不諱（見本院
    卷一第13至18頁），並有被告上開帳戶之開戶資料附卷可稽
    （見臺灣臺北地方法院檢察署99年度偵字第693 號卷《下稱
    偵查卷一》，第19至23頁、臺灣臺北地方法院檢察署99 年
    度偵字第4248號卷《下稱偵查卷二》第24頁），堪信為真實
    。
  (二)又被害人李佳紋、鄭惠嬬、潘佩君、江亭葶、柯柏廷等5 人
    有如附表所示之遭受詐騙情事，業據被害人李佳紋等5 人陳
    述在卷，有被害人李佳紋等5 人之警詢筆錄在卷可考（分見
    偵查卷一第13至15頁、第10至12頁、偵查卷二第4 至6 頁、
    臺灣臺北地方法院檢察署99年度偵字第4718號卷《下稱偵查
    卷三》第12至14頁及臺灣臺北地方法院檢察署99年度偵字第
    9656號卷《下稱偵查卷四》第5 至7 頁），復有自動櫃員機
    交易明細表、合作金庫存款憑條及系爭中信、合庫帳戶交易
    明細表在卷可憑（分見偵查卷一第34、43、53頁、偵查卷二
    第19頁、偵查卷三第23頁、偵查卷四第22頁），足認系爭中
    信、合庫之帳戶確實已遭他人利用供詐騙被害人李佳紋等5
    人款項之用且已得逞甚明。
  (三)被告雖辯稱：其係為辦理貸款，應對方之要求，始交付系爭
    帳戶之存摺、提款卡及密碼，並非有意供為不法使用，而無
    幫助詐欺之故意云云。然查：
  1.參以被告於本院審理中陳稱：銀行貸款程序很多，一般銀行
    可能需要保證人，其亦可以車子借貸；提款卡是供作提款之
    用等語（見本院卷四第108 頁、第109 頁背面至第11 0 頁
    ），足認被告絕非屬於毫無貸款常識之人，依其生活經驗應
    可知悉並判斷「陳代書」前開之要求與一般辦理貸款事宜之
    關連性甚低，自無從藉此推諉因無知而遭受他人欺騙云云，
    且被告既清楚明白提款卡之功用僅在於「提款使用」而已，
    並無供作徵信之用，則「陳代書」卻以核貸方便為由要求被
    告提供提款卡，此顯然與一般生活常識相違背，復參諸被告
    供稱：其係將系爭中信、合庫帳戶內之款項提領出來後，方
    將帳戶等物交予他人，系爭合庫帳戶交予他人時，帳戶內僅
    存零頭款項等語（見本院卷四第26頁背面、第86頁背面），
    足認被告於交付系爭中信、合庫帳戶之存摺、提款卡及密碼
    前，主觀上實已知悉提供存摺、提款卡及密碼資以貸款之方
    式，有違常理，只因基於其所有之系爭中信、合庫帳戶內幾
    乎無任何存款，故心存有取得貸款機會，且仗恃系爭中信、
    合庫帳戶僅存有零頭款項，不致造成自己重大損失之心態，
    雖知一併交付提款卡、告知密碼，則所屬之該帳戶形同任由
    他人匯款、領款等使用，仍隨意將存摺、提款卡及密碼，交
    予不熟悉之他人，自非基於交付系爭中信、合庫帳戶存摺、
    提款卡或密碼必定不會遭致不法用途之主觀上確信無疑。
  2.徵以近來新聞媒體，對於不肖犯罪者（集團）常大量收購或
    使用他人存款帳戶後，再持以供作犯罪使用，藉此逃避檢警
    查緝之情事，亦多所報導；而一般人亦均有妥為保管及防止
    他人任意使用存摺、提款卡及密碼之認識，縱特殊情況，偶
    須交付他人使用，亦必深入瞭解用途復判斷合理性，始予提
    供，一般而言，自己之私人帳戶，如落入不明人士手中，而
    未加以闡明正常用途，極易被利用為與財產有關之犯罪工具
    ，此乃依一般生活經驗即能體察之常識，而對於非有符合常
    情之正當理由，竟徵求他人提供帳戶者，客觀上可預見其目
    的，無非為供為某資金之存匯後再行領用，且其中過程必係
    有意隱瞞或掩飾行為人之真實身分。衡以被告已成年，為國
    防部海軍司令部退休之公務員，退休後復有工作經驗，業經
    被告當庭供述在卷（見本院卷四第109 頁背面），依其智識
    程度及社會經驗，對於將一己之存摺、提款卡及密碼同交他
    人，實與辦理貸款需要之財力證明無直接關係，理應無不知
    之理，且亦可預見將自己帳戶之存摺、提款卡及密碼提供他
    人使用，將可能幫助他人實施財產犯罪，仍將系爭中信、合
    庫帳戶之存摺、提款卡及密碼供他人使用，顯見縱使被告交
    付之系爭中信、合庫帳戶存摺、提款卡及密碼供為他人犯罪
    工具即人頭帳戶使用，亦不違反其本意，且為其事前可得預
    料，故其主觀上有幫助詐欺犯行之未必故意，應可認定。至
    被告及其辯護人再辯以：被告因長年服務於軍中，其生活環
    境簡單而樸實，致不知人心險惡，方會受騙云云。然參以現
    今邇來10年間藉利用人頭帳戶詐騙犯罪型態甚多，媒體資訊
    發達，政府亦於電視媒體、報章雜誌，甚而於金融機構均多
    所宣導勿將帳戶提供給陌生人使用，均行之已久，被告縱長
    年服務於軍中，亦難偽稱對於上開公開、廣為宣導之資訊，
    毫無所悉，況被告亦自承其於本案發生前有任職於一般私人
    公司工作之生活經驗，已如前述，是自難僅以被告長年服務
    於軍中之事實，遽為有利於被告之認定。
  (四)至被告又辯稱：其係主動到警局報案；又系爭合庫帳戶係其
    退休俸之撥款帳戶，其不可能放棄退休金而將帳戶供他人從
    事不法之用，足認其無幫助詐欺之故意云云。惟查：
  1.被告有於98年10月30日，以銀行帳號無法使用為由，主動到
    新北市政府警察局新店分局報案等情，雖據證人林志芳即受
    理前開案件之員警到庭證述稽詳（見本院卷四第100 至10 1
    頁），然查，被告於交付系爭帳戶後，雖主動前往警局報案
    ，但其報案之動機理由甚多，或為減少損失、或為藉此規避
    刑責等等，則若有其他不利被告之相關事證，即僅難以被告
    事後主動報案之舉，遽以認定被告交付系爭中信、合庫帳戶
    當時之主觀犯意必然出於受騙，而為有利於被告之認定。
  2.參諸被告於本院審理中供稱：其退休俸係固定於每年1 、7
    月撥入系爭合庫帳戶，當款項撥入後，其就會將款項領出存
    入其郵局帳戶內，將系爭合庫帳戶交付時，帳戶內僅剩下一
    些零頭款項而已，其係在98年10月將帳戶交給別人，而下次
    退休俸之撥款日為99年1 月；因系爭合庫帳戶遭列為警示帳
    戶，所以退撫會就改以現金支票方式給付其退休俸等語（見
    本院卷四第86頁反面、第109 頁），顯見系爭合庫帳戶並非
    被告平日慣用之帳戶，且交付當時該帳戶內餘額甚少，縱該
    帳戶因供犯罪之用而被列為警示帳戶，被告亦可輕易透過其
    他方式領取退休金，對被告權益並無影響，是被告以系爭合
    庫帳戶為其退休俸撥款帳戶為由，辯稱其無放棄退休金之可
    能，而將該帳戶供他人從事不法之用，足認其無幫助詐欺之
    故意云云，亦難採信。
  (五)被告之辯護人雖為被告另辯護稱：被告工作穩定、退休俸優
    厚無虞，實無參加詐騙集團之動機云云。然查，被告自承本
    案發生當時手頭很緊，其貸款目的係為清償先前所借之債務
    等語（見本院卷四第110 頁背面），顯見被告若非本身財務
    狀況非佳，即所需大於收入，何須申辦貸款？可見被告當時
    之經濟狀況非屬充裕，而有資金需求。被告之辯護人前開辯
    解，非無可疑。被告之辯護人前開置辯，應有所誤會，依前
    所述，難以採信。
  (六)末按刑法上之幫助犯，係對於犯罪與正犯有共同之認識，而
    以幫助之意思，對於正犯資以助力，而未參與實施犯罪之行
    為者而言（最高法院88年度臺上字第1270號判決意旨參照）
    。查依前揭被害人等5 人之指述，其等遭詐欺過程中，未曾
    直接與被告有何接觸或聯繫，再參酌詐欺犯罪中之收受詐得
    款項一舉，固屬詐欺犯行之重要環節，然收受詐欺款項之手
    法多端，倘由犯罪行為人親自出面收受被害人款項，固可認
    已屬詐欺犯罪構成要件之行為分擔，然如被害人係以轉帳匯
    款至犯罪行為人指定之銀行帳戶之間接方式支付款項者，客
    觀上實係由該銀行業者直接受取財物之交付，此與直接由被
    害人親手交付現款與犯罪行為人，尚屬有別。被告僅提供帳
    戶使被害人等5 人存入款項之行為，充其量僅足認定係詐欺
    取財犯罪構成要件以外之幫助行為，尚難遽認與前述詐欺犯
    罪行為人本於共同犯罪之犯意聯絡，而有參與或分擔向被害
    人等5 人詐欺之犯行。況使用他人帳戶犯罪者，本欲利用他
    人帳戶以隱瞞自己身分而逃避檢警追緝，是被告雖可預知使
    用其帳戶者將利用其所交付之存摺、金融卡及密碼，供為詐
    欺不法犯行，然其主觀上有無將使用帳戶者所實施之詐欺犯
    行，視為己身犯行之共同犯意聯絡，實非無疑。是本案既查
    無證據足資證明被告有共同詐欺取財之犯意聯絡及行為分擔
    ，自應認被告提供存摺、金融卡及密碼予他人使用之犯行，
    僅止於幫助詐欺之犯意，而為詐欺構成要件以外之行為。
  (七)綜上所述，本件事證明確，被告前揭所辯，無非卸責脫免之
    詞，殊無可信。被告之辯護人所提主張，亦非可採。本件被
    告幫助詐欺之犯行，堪以認定，自應依法論科。
二、論罪科刑之理由：
  (一)被告基於幫助之犯意，提供其所有系爭中信、合庫帳戶存摺
    、金融卡及密碼，藉以幫助他人以詐術使被害人5 人均陷於
    錯誤，而匯款至系爭中信、合庫帳戶，核其所為，係犯刑法
    第339 條第1 項、第30條第1 項之詐欺取財罪幫助犯。又被
    告僅係幫助犯，應依刑法第30條第2 項之規定，按正犯之刑
    減輕之。
  (二)再查被告係接續於98年10月18日及同年月23日接續交付系爭
    中信帳戶及合庫帳戶，其主觀上係出於單一幫助詐欺之犯意
    ，其犯罪時地密接，各行為獨立性極為薄弱，依一般社會健
    全觀念，在時間差距上，難以強行分開，應論以接續犯之一
    罪。
  (三)又被告提供系爭中信、合庫帳戶之存摺、提款卡及密碼，幫
    助為如附表所示之多次詐欺取財犯行，顯係以一行為觸犯數
    個幫助詐欺取財罪名，為想像競合犯，應依刑法第55條之規
    定，從一重處斷。
  (四)爰審酌被告所為有害金融交易秩序，助長詐騙財產之犯罪風
    氣，且增加被害人尋求救濟之困難，惟被告並無因犯罪被法
    院判決有罪確定之前科記錄，素行堪稱良好，有臺灣高等法
    院被告前案紀錄表在卷可考，暨被告犯罪之動機、目的、手
    段、本件被害人等5 人遭詐騙之金額犯罪所生之損害，被告
    之智識程度，被告乃係因牟取一己之私利，試圖循非法方法
    辦理貸款，始交付系爭中信、合庫帳戶之存摺、提款卡、密
    碼供為使用，以及被告否認犯罪，未曾與被害人和解之犯後
    態度等一切情狀，量處如主文所示之刑，並諭知易科罰金之
    折算標準。
據上論斷，應依刑事訴訟法第299條第1項前段，刑法第339條第1
項、第30 條第1項前段、第2項、第41條第1項前段、第55條，刑
法施行法第1條之1第1項、第2項前段，判決如主文。
本案經檢察官葉雅婷到庭執行職務。
中    華    民    國   100    年    7     月    27    日
                  刑事第八庭    審判長法  官    徐千惠
                                      法  官    古瑞君
                                      法  官    陳雯珊
上正本證明與原本無異。
如不服本判決應於收受送達後10日內向本院提出上訴書狀，並應
敘述具體理由；其未敘述上訴理由者，應於上訴期間屆滿後20日
內向本院補提理由書（均須按他造當事人之人數附繕本）「切勿
逕送上級法院」。告訴人或被害人如對於本判決不服者，應具備
理由請求檢察官上訴，其上訴期間之計算係以檢察官收受判決正
本之日期為準。
                                      書記官    馬正道
中    華    民    國   100    年    7     月    27    日
附錄本判決論罪科刑法條全文：
中華民國刑法第339條
意圖為自己或第三人不法之所有，以詐術使人將本人或第三人之
物交付者，處5年以下有期徒刑、拘役或科或併科1千元以下罰金
。
以前項方法得財產上不法之利益或使第三人得之者，亦同。
前二項之未遂犯罰之。
附表：
┌─┬───┬────────────┬────┬───┬──┐
│編│被害人│詐騙方式                │交付財物│詐騙金│匯款│
│號│      │                        │的時間（│額（新│轉入│
│  │      │                        │民國）及│臺幣）│帳戶│
│  │      │                        │方式    │      │    │
│  │      │                        │        │      │    │
│  │      │                        │        │      │    │
├─┼───┼────────────┼────┼───┼──┤
│1 │李佳紋│電話詐騙謊稱被害人網路購│98年10月│12萬元│系爭│
│  │      │物貨到付款時簽錯表格簽成│26日    │      │中信│
│  │      │分期付款，遂要求被害人依│ATM轉帳 │      │帳戶│
│  │      │其指示操作ATM 將錢轉入指│        │      │    │
│  │      │定帳戶而遭詐騙。        │        │      │    │
├─┼───┼────────────┼────┼───┼──┤
│2 │鄭惠嬬│電話詐騙謊稱被害人線上購│98年10月│2 萬  │系爭│
│  │      │物刷卡分期繳款手續未辦好│26日    │9000元│中信│
│  │      │，需重新設定，被害人便依│ATM轉帳 │      │帳戶│
│  │      │其指示匯款至其指定帳戶而│        │      │    │
│  │      │遭詐騙。                │        │      │    │
├─┼───┼────────────┼────┼───┼──┤
│3 │潘佩君│電話詐騙謊稱被害人網路購│98年10月│1 萬  │系爭│
│  │      │物帳戶出現問題，要求被害│27日    │6123元│合庫│
│  │      │人依其指示至提款機做取消│ATM轉帳 │      │帳戶│
│  │      │分期付款，並告知被害人輸│        │      │    │
│  │      │入指定代碼，被害人帳戶內│        │      │    │
│  │      │的錢即被轉出而遭詐騙。  │        │      │    │
├─┼───┼────────────┼────┼───┼──┤
│4 │江亭葶│利用被害人欲向律師請求協│98年10月│1 萬  │系爭│
│  │      │助的心理，冒充律師向被害│27日    │4800元│合庫│
│  │      │人表示願意幫忙打官司，要│ATM轉帳 │、3 萬│帳戶│
│  │      │求被害人匯款而遭詐騙。  │        │5200元│    │
│  │      │                        │        │、5 萬│    │
│  │      │                        │        │元    │    │
├─┼───┼────────────┼────┼───┼──┤
│5 │柯柏廷│趁被害人欲於網路購買汽車│98年10月│2053  │系爭│
│  │      │用品而於網站上留言並留下│27日    │元    │合庫│
│  │      │資料，即佯稱賣家與被害人│ATM轉帳 │      │帳戶│
│  │      │聯絡，要求被害人先匯款至│        │      │    │
│  │      │其指定帳戶以確認身份，而│        │      │    │
│  │      │遭詐騙。                │        │      │    │
└─┴───┴────────────┴────┴───┴──┘